【裁判字號】    87,易,5087
【裁判日期】    890328
【裁判案由】    毀損
【裁判全文】
臺灣板橋地方法院刑事判決                        八十七年度易字第五八七號
    公  訴  人  臺灣板橋地方法院檢察署檢察官
    被      告  丁○○
右列被告因毀損案件，經檢察官提起公訴（八十七年度偵字第六六四八號），本院判
決如左：
    主  文
丁○○共同連續債務人於將受強制執行之際，意圖損害債權人之債權，而處分其財產
，處有期徒刑肆月，如易科罰金，以參佰元折算壹日。
    事  實
一、緣甲○○於民國（下同）八十三年間執有由丁○○所簽發、發票日八十三年六月
    二日、票面金額新台幣（下同）六十萬六千八百元、背書人為丁○○之夫徐金松
    之支票（起訴書誤繕為本票）乙紙，屆期提示遭退票，甲○○乃於八十三年十二
    月間，向台灣板橋地方法院三重簡易庭提起給付票款之民事簡易訴訟案件（案號
    為本院三重簡易庭八十四年度重簡字第一四七號），該案於八十四年二月七日言
    詞辯論終結（丁○○有出庭辯論），於同年三月十日宣示判決丁○○應給付前開
    數額款項及原告甲○○之利息請求，並得為假執行，於同年四月七日確定。而丁○○前曾於八十二年三月間購買建築完成後門牌號碼為台北縣新莊市○○街七四
    號八樓（於八十五年五月一日整編為新莊市○○街八十號八樓）之預售屋及所坐
    落土地（新莊市○○段第七三九地號持分一萬分之二六），並分別於前開民事簡
    易案件宣示判決前之八十四年二月二十三日取得該土地所有權，及判決後、確定
    前之八十四年三月三十日取得該房屋所有權。丁○○明知債權人甲○○已取得民
    事強制執行之執行名義，且其與胞兄丙○○、兄嫂乙○○間並無債權債務關係存
    在，竟意圖毀損債權人甲○○之債權，並基於概括犯意，分別與二哥丙○○、三
    嫂乙○○（現另由本院八十九年度易字第一八二號刑事案件審理中）共同基於犯
    意聯絡，先於八十四年四月十三日，將其所有前開建物及土地（起訴書漏繕土地
    部分），設定第二順位最高限額三百萬元抵押權予其二哥丙○○，再於八十五年
    六月六日，將前開土地所有權（不包括建物所有權），以買賣為原因，移轉登記
    予其三嫂乙○○，而處分其財產，致普通債權人甲○○於八十六年六月間查得丁○○財產狀況並聲請法院強制執行時，因前開房地設定之第一、二順位最高限額
    抵押債權高達九百四十二萬元，經認拍賣無實益，遭停止拍賣（起訴書誤繕為撤
    銷拍賣）並塗銷查封登記，而執行無效果，致生損害於債權人甲○○。
二、案經被害人甲○○訴由台灣板橋地方法院檢察署檢察官偵查起訴。
    理  由
一、訊據被告丁○○固坦承將前開土地及建物設定第二順位最高限額三百萬元抵押權
    予丙○○，及移轉土地所有權予乙○○等節，惟矢口否認有何毀損債權犯行，辯
    稱：前開不動產係伊八十二年（起訴書誤繕為八十四年）三月間，向聯邦建設公
    司以貸款方式所購之預售屋，伊於八十四年三月三十日取得建物所有權，土地及
    建物並設定第一順位最高限額六百四十二萬元抵押權予聯邦商業銀行，因伊購屋
    後於八十三年間陸續向伊母親施月秀借款數百萬元，並由伊母親施月秀另行提供
    其所有位於台北縣新莊市○○段第四七六號土地及其上建物，由乙○○為債務人
    ，向台北縣新莊市農會貸款一百五十萬元，供伊繳付前開房屋貸款、利息及償還
    伊先生徐金松在外欠款，故伊依母親施月秀之意，將伊名下前開土地及建物設定
    第二順位抵押權予伊二哥丙○○，並將土地移轉予三嫂乙○○，以擔保伊母親施
    月秀之債權，並非虛偽債權云云。然查：
（一）按刑法第三百五十六條之毀損罪，以債務人於將受強制執行之際，意圖損害債
      權人之債權，而毀壞、處分、隱匿其財產為構成要件，所謂將受強制執行之際
      ，係指所負債務業經受有確定之終局判決，「或受有假執行宣示之判決」，以
      及已經開始執行尚未終結以前而言，最高法院著有五十八年台上字第一八一二
      號判決要旨。本件告訴人甲○○於八十四年間對被告丁○○提起給付票款民事
      簡易訴訟，經被告丁○○到庭言詞辯論，此有本院三重簡易庭八十四年度重簡
      字第一四七號宣示判決筆錄影本一份在卷可稽，被告丁○○對於告訴人甲○○
      業已提起民事簡易訴訟請求票款之事甚為清楚，且該民事簡易案件於八十四年
      二月七日言詞辯論終結，於同年三月十日宣示判決，宣示判決結果為被告丁○○應給付甲○○六十萬六千八百元及自八十三年十月二十九日起至清償日止，
      按週年利率百分之六計算之利息，該判決得為假執行，並於同年四月七日確定
      ，亦有上開宣示判決筆錄及民事判決確定證明書影本各一份附卷足憑。被告分
      別於前開民事簡易案件宣示判決前之八十四年二月二十三日取得該土地所有權
      ，及判決後、確定前之八十四年三月三十日取得房屋所有權，有土地及建物登
      記簿謄本各一份足考，且分別於八十四年四月十三日將土地及建物設定第二順
      位最高限額三百萬元抵押權予丙○○，及於八十五年六月六日將土地移轉登記
      予乙○○，其確有於將受強制執行之際，處分其財產之行為。
（二）其次，普通債權人即告訴人甲○○因被告設定土地建物之第二順位最高限額抵
      押權，及移轉土地所有權之行為，致其以所取得之執行名義於八十五年十二月
      三日第一次向法院聲請強制執行後，因債務人丁○○無財產可供執行而由法院
      核發債權憑證，告訴人甲○○嗣後查得被告尚有新莊市○○街八十號八樓房屋
      所有權，乃於八十六年九月四日向本院第二次聲請強民事制執行，因原設定之
      第一、二順位最高限額抵押債權高達九百四十二萬元，經認拍賣無實益，遭停
      止拍賣，塗銷查封，致甲○○債權無法受償而受有損害等事實，除據告訴人甲○○指訴歷歷，並提出債權憑證影本一份附卷可稽外，亦經本院調閱本院甲○○與丁○○間之八十五年度執字第一二九六一號清償票款民事執行卷宗、八十
      六年度執字第一一七一０號民事執行卷宗、八十七年度拍字第一四一三號拍賣
      抵押物民事聲請事件卷宗查閱屬實，是告訴人甲○○因被告右揭處分行為，而
      受有債權無法受償之損害亦明。
（三）被告雖執前開情詞為辯，然丁○○先於偵查中供稱其向娘家借貸數百萬元（見
      偵卷第五十八頁反面）及由丙○○代為繳付房屋貸款云云，而於本院訊問時則
      稱係向其母親施月秀借款一百五十萬元及由乙○○、施月秀、丙○○代為清償
      貸款云云，經本院訊問證人即被告之二哥丙○○證稱：「（問：八十四年四月
      十三日丁○○是否有將房屋抵押給你？）是的，但設定多少金額我忘記了，是
      丁○○找代書辦的，（問：抵押權是否包含房屋及土地？）我不知道，（問：
      是否有在設定書上簽名？）我忘了，（問：做何業？）水泥工，（問：被告為
      何要拿不動產給你設定？）因為她欠我二百五十萬元，我母親拿房子去抵押，
      然後再將錢借給她，是向我母親借的，但是以我名義設定，．．．房子貸款金
      額多少我忘記了，錢都是我母親及被告在處理，我母親有說，但我沒有記那麼
      多，（問：丁○○為何要向你母親借錢？）我不知道，（問：你母親貸款一百
      五十萬元，何以被告欠你二百五十萬元？）因為我母親有繳被告的房貸，（問
      ：是否知道你母親將錢如何交付被告？）我不知道，（問：八十五年六月六日
      為何將土地過戶給乙○○？）我不知道，（問：被告有無欠乙○○錢？）我不
      知道」等語，此有本院八十八年四月十三日訊問筆錄在卷可稽。依證人丙○○
      前開證言，被告並非向證人丙○○借款，而係向其母施月秀借款，且證人丙○○對於被告如何向施月秀借款、何時借款、借款金額若干、抵押權設定之範圍
      及金額、暨施月秀、乙○○與被告間之債權債務如何等細節，竟全然不知，則
      丙○○與被告間是否確實有債權債務關係存在，顯非無疑。其次，被告丁○○
      於本院八十九年度易字第一八二號丙○○、乙○○毀損案件之八十八年八月二
      十七日偵查訊問時陳稱：丙○○每月借伊五萬元左右去繳貸款云云（見台灣板
      橋地方法院檢察署八十八年度偵字第一三一六三號卷第十二頁反面之偵訊筆錄
      ），而丙○○則供稱其為水泥工，每月收入三至六萬元不等，每月給被告五、
      六萬元繳付貸款云云（同上偵訊筆錄），及於本院八十九年度易字第一八二號
      案件審理時供稱被告丁○○向其借款二百五十萬元云云（見本院上開案卷八十
      九年一月二十八日訊問筆錄），丙○○所言顯然與其於本院八十八年四月十三
      日訊問時所證述情節不同，足見純為事後迴護附和被告之詞，是丙○○於台灣
      板橋地方法院檢察署八十八年度偵字第一三一六三號偵查中所言及本院八十九
      年度易字第一八二號刑事案件八十八年四月十三日訊問時之供述，顯非可採。
（四）證人即被告之三嫂乙○○於本院證稱：「八十五年六月六日被告有移轉其名下
      土地給我，因被告八十三年間週轉不靈，我婆婆（即施月秀）說被告很可憐，
      叫我借一百五十萬元給被告，是以我名義去向新莊農會借款，拿我婆婆施月秀
      的房子去借，當時施月秀說要把被告的房子移轉給我，施月秀才拿其房子去借
      款，（問：你婆婆為何要移轉給你，為何不移轉給你先生？）因施月秀說她兒
      子比較不長進，才移轉給我，（問：是否因你是農會會員才以你名字貸款？）
      因為施月秀戶籍在新店，只有我戶籍在新莊，所以用我名義借款，我自己並沒
      有再另外拿錢出來借予被告，（問：新莊農會貸款利息誰繳？）我婆婆施月秀
      及丙○○繳，到八十五年我拿到土地之後，才開始換我繳，每月農會利息及房
      屋貸款約六萬元，繳了一年多，後來房子被法院拍賣就沒有繳，（問：為何只
      有移轉土地沒有移轉房屋？）因為無法一次繳那麼多錢，代書說先移轉土地，
      房子以後再移轉」等語，有本院八十八年五月十八日訊問筆錄附卷可考。而被
      告雖提出與乙○○間就前開丁○○所有房屋及土地之不動產買賣契約書影本乙
      份（附於偵卷第七十二頁、第七十三頁正面），然該買賣契約書約定事項僅有
      三條，內容分別為約定買賣總價款為六百八十五萬元，不動產設定於聯邦商業
      銀行五百三十五萬元由乙○○負責繳付，以及不動產設定於丙○○三百萬元，
      內含一百五十萬元由乙○○負責償還，餘額一百五十萬元由被告丁○○負責償
      還，顯與一般不動產正常交易買賣雙方對於價款如何分期給付、增值稅及契稅
      如何負擔、賣方何時交付辦理移轉所需證件印鑑、貸款餘額若干等履約細節均
      詳為約定之情形有異，且復無代書在前開不動產買賣契約書上見證，而被告與
      乙○○間之不動產買賣契約書雖記載訂約日期為八十四年十二月三十日，惟被
      告將其名下土地移轉予乙○○之時間係八十五年六月六日，有土地登記簿謄本
      足憑，依上以觀，被告與乙○○間是否有實際債權債務關係存在，顯非無疑。
      更何況證人乙○○已於本院證稱除施月秀以其所有位於新莊市之房地為擔保向
      新莊市農會借款一百五十萬元由施月秀借予被告外，乙○○本人並未另外借款
      予被告等語甚詳，亦即於乙○○尚未移轉取得丁○○所有前開土地之前，乙○○與被告間實際上並無金錢借貸關係存在。
（五）被告之母施月秀以其所有房地為擔保、由乙○○為債務人向台北縣新莊市農會
      申請貸款之時間係八十三年八月二十九日，此有台北縣新莊市農會八十八年二
      月六日莊市農信字第一八九號函所檢送之乙○○借款申請書影本一份存卷可稽
      ，該貸款金額一百五十萬元早於八十三年九月一日即已核貸撥款，復有該農會
      八十八年三月十二日莊市農信字第三二一號函在卷足按，故縱使被告與其母施
      月秀間確有一百五十萬元金錢借貸關係存在，然施月秀對被告之金錢借貸債權
      早於八十三年九月一日即發生，且僅為並未設定擔保之普通債權而已，何以借
      貸當時並未設定抵押權，而遲至告訴人甲○○已取得執行名義後，被告始於八
      十四年四月十三日將其名下土地及房屋所有權設定第二順位最高限額三百萬元
      抵押權予丙○○？且被告既已將名下土地及房屋設定第二順位抵押權三百萬元
      予丙○○，已足以供擔保施月秀之債權，何以又再將其名下價值較高之土地所
      有權移轉予當時與之並無債權債務關係之乙○○？更何況被告於本院自承其係
      被逼急才去過戶等語（見本院八十八年四月十三日訊問筆錄），足認被告確有
      明知其將受強制執行，為逃避遭強制執行，意圖損害甲○○債權而故意處分其
      財產甚明。被告上開辯解，洵無可採。本件事證已明，被告犯行堪予認定。
二、核被告丁○○所為，係犯刑法第三百五十六條損害債權罪。被告與丙○○、乙○○間分別有犯意聯絡及行為分擔，為共同正犯。其先後二次犯行，時間緊接，手
    法相同，顯係基於概括犯意反覆為之，應依連續犯規定以一罪論，並加重其刑。
    公訴人雖未論以連續犯，然起訴事實既已敘明，本院自應予以審究。爰審酌被告
    犯罪動機、目的、手段、對被害人甲○○所生損害、未與被害人達成民事和解與
    犯後態度等一切情狀，量處如主文所示之刑，並諭知易科罰金之折算標準。
據上論斷，應依刑事訴訟法第二百九十九條第一項前段，刑法第二十八條、第五十六
條、第三百五十六條、第四十一條，罰金罰鍰提高標準條例第一條前段、第二條，判
決如主文。
本案經檢察官陳盈錦到庭執行職務
中      華      民      國    八十九    年      三      月    二十八    日
                                      臺灣板橋地方法院刑事第五庭
                                          法  官  陳  翠  琪
右正本證明與原本無異。
如不服本判決，應於判決送達後十日內，向本院提出上訴狀。
                                          書記官  曹  秋  冬
中      華      民      國    八十九    年      三      月    三十一    日
附錄本案論罪科刑法條全文
刑法第三百五十六條
  債務人於將受強制執行之際，意圖損害債權人之債權、而毀壞、處分或隱匿其財產
  者、處二年以下有期徒刑、拘役或五百元以下罰金。


司法院資訊處製作；財團法人民間司法改革基金會備份。
